【裁判字號】    94,基簡,704
【裁判日期】    951229
【裁判案由】    確認房屋所有權
【裁判全文】
臺灣基隆地方法院基隆簡易庭民事判決
原      告  甲○○
            丙○○
            己○○
            戊○○
            丁○○
上五人共同
訴訟代理人  侯傑中   律師
被      告  庚○○
兼
訴訟代理人  辛○○
上列當事人間請求確認房屋所有權事件，本院於中華民國95年12
月25日言詞辯論終結，判決如下：
    主      文
確認如附圖所示坐落基隆市○○區○○段五八二之二、四八七之
一、四八六、四八○之五、四八三之三地號土地，門牌號碼基隆
市○○區○○路九號磚造平房，面積一二七點八平方公尺為原告
所有。
訴訟費用由被告負擔。
    事實及理由
壹、程序部分：
一、按當事人死亡者，訴訟程序在有繼承人、遺產管理人或其他
    依法令應續行訴訟之人承受其訴訟以前當然停止；又承受訴
    訟人，於得承受訴訟時，應即為承受之聲明，他造當事人亦
    得聲明承受訴訟。民事訴訟法第168條、第175條分別定有明
    文。本件原告之被繼承人陳育德於起訴後之民國94年10月21
    日死亡，原告甲○○為陳育德之妻，原告丙○○、己○○、
    戊○○、丁○○為陳育德之子女，有繼承系統表、戶籍謄本
    ，原告於94年11月15日具狀聲明承受訴訟，於法並無不合，
    應予准許。
二、又按確認法律關係之訴，非原告有即受確認判決之法律上利
    益者，不得提起之。民事訴訟法第247條第1項前段定有明文
    。所謂即受確認判決之法律上利益，係指法律關係之存在否
    不明確，原告主觀上認其在法律上之地位有不安之狀態存在
    ，且此種不安之狀態，能以確認判決將之除去者而言，若經
    法院判決確認，亦不能除去其不安之狀態者，即難認有受確
    認判決之法律上利益（最高法院52年度台上字第1240號判例
    參照）。經查，本件被告等雖不爭執原告等之被繼承人陳育
    德為系爭未保存登記建物之原始起造人，惟主張陳育德已將
    系爭房屋出售予伊，其就系爭房屋有事實上處分權，是系爭
    房屋之所有權或事實上處分權是否歸屬於被告等，尚處於不
    安定狀態，原告當得透過本件訴訟以排除該不安定狀態，原
    告等就系爭房屋所有權歸屬，自有確認利益，其等提起本件
    確認之訴，以解決兩造就系爭房屋之紛爭，尚無不合，先予
    敘明。
貳、實體部分：
一、原告起訴主張：
  (一)被告辛○○與原告等之被繼承人陳育德於77年8月10日簽訂
    合建契約（下稱系爭合建契約），約定由陳育德提供其所有
    之系爭房屋與被告辛○○，並由被告辛○○興建房屋後將第
    4層房屋移轉與被繼承人陳育德。惟陳育德簽約後，固依約
    先將房屋之稅籍登記與被告辛○○，被告辛○○卻始終未履
    行系爭合建契約之任何義務，亦未興建房屋，被繼承人陳育
    德始於89年5月25日發函被告辛○○應依約履行，否則解除
    系爭合建契約，但被告辛○○均未有何履約情事，被繼承人
    陳育德嗣於同年7月20日發函解除系爭合建契約。
  (二)雖被繼承人陳育德與被告辛○○約定將系爭房屋稅籍移轉與
    被告辛○○，然其目的僅為辦理系爭房屋所坐落之國有土地
    承購及承租之用，雙方並無讓與所有權之意思，是以系爭房
    屋之稅籍縱已移轉與被告辛○○，被繼承人陳育德仍為系爭
    房屋所有權人，且被繼承人陳育德解除系爭合建契約後，被
    告辛○○仍以所有權人自居，甚至將房屋稅籍移轉登記為另
    一被告庚○○名下，即有確認房屋所有權之法律上利益，並
    以此為先位聲明。
  (三)又契約解除後，當事人雙方負有回復原狀之義務，除法律另
    有規定或契約另有訂定外，應返還之物有毀損、滅失或因其
    他事由，致不能返回者，應償還其價額，民法第259條第6款
    定有明文，今系爭合建契約既已解除，但房屋卻登記於被告
    庚○○名下，如先位之訴無理由，被告辛○○自屬不能返還
    ，原告自得請求返還其價額，依系爭合建契約第5條之約定
    應可認定房屋價額為50萬元，且原告既已於89年5月25日發
    函請求被告於7日內履行，被告即自89年6月2日起負遲延責
    任，請求遲延利息，並以此為備位聲明。
  (四)被告辛○○雖主張其係因政府法令變更及不可抗力因素，致
    未能辦理合建事宜，屬不可歸責於被告事由。然被告辛○○
    並未指出在訂約後1年內有何法令變更，如法令並未變更，
    只是被告辛○○在訂約後才發現法令無法興建，即屬系爭契
    約第5條所指之「政府法令變更及不可抗力之因素」。再者
    ，系爭房屋雖有辦理變更稅籍登記，而房屋所有權人應向政
    府繳納房屋稅，乃在盡其公法上義務，房屋稅籍是否變更，
    與房屋之所有權移轉無涉，更非房屋所有權移轉之要件，因
    此稅籍登記變更之資料，非生私法上所有權喪失或取得之效
    果。且系爭房屋除辦理稅籍變更外，仍由被繼承人陳育德及
    原告甲○○使用，從未交付被告辛○○，因此稅籍變更，僅
    係使被告辛○○可向管理機關申辦承租及承購土地手續之用
    ，雙方無移轉系爭房屋所有權之意。
  (五)此外，原告否認陳育德曾向被告辛○○借款87,300元，縱有
    ，亦已逾越請求權時效，並為時效抗辯等情。
  (六)原告等已於89年解除系爭合建契約，故被告辛○○自契約解
    除時起即應負返還責任，故縱不依雙方所約定之50萬元計算
    房屋之價額，亦應以房屋89年時之價額為計算之標準，故本
    件系爭房屋之鑑價費用應計入訴訟費用。
  (七)對被告抗辯之陳述略以：
  1.系爭房屋於77年間兩造簽訂系爭合建契約時，即為省有道路
    用地，不能承租或承購，只是兩造均不知情，被告在於簽約
    時未查明，應可歸責。
  2.系爭房屋之鑰匙係交由里長保管，故系爭房屋雖有辦理稅籍
    移轉登記，但被繼承人陳育德始終占有使用該房屋，並未交
    付予被告辛○○，因此方有被告辛○○主張系爭房屋原告等
    有出租予他人使用之情形，由是可知，被繼承人陳育德及原
    告等從未將系爭房屋交予被告辛○○，被告等就系爭房屋並
    未取得事實上處分權。
  3.系爭合建契約，既由被繼承人陳育德於89年7月20日發存證
    信函解除，則系爭房屋之所有權及作為所有權能之事實上處
    分權，均未曾交付予被告辛○○，被繼承人陳育德仍為所有
    權人。縱使被告辛○○於94年4月分別以贈與及買賣名義，
    將稅籍移轉予被告庚○○及訴外人王珮珮，因被告辛○○對
    系爭房屋並無任何權利，其所為實為無權處分，惟違章建築
    並無適用或類推適用善意取得之餘地，因而被告庚○○及訴
    外人王珮珮自不因此而取得對系爭房屋之任何權利，縱使訴
    外人王珮珮再移轉其所謂2/3持分予被告庚○○，被告庚○○仍無法取得所有權或事實上之處分權。且移轉系爭房屋縱
    屬買賣，因被繼承人陳育德始終未交付該房屋，原告等亦援
    引時效抗辯，因而原告請求確認系爭房屋之所有權，自屬有
    據。
  4.按違章建築不能辦理所有權第一次登記，出賣人雖能交付其
    物，但不能辦理移轉登記，在此情形，實務上固認出賣人不
    能隨時主張所有權為其原始取得，訴請確認。但如買賣契約
    有解除之情形，或受讓人未受讓違章建築之交付而有事實上
    處分權之情形者，即非不得提起確認之訴。本件原告主張二
    造間並無買賣系爭房屋之真意，其辦理稅籍變更，僅是便利
    將來合建之用。惟二造縱使有買賣之真意 (非自認) ，然並
    非二造訂立買賣契約後，買受人即因契約之簽訂而立即取的
    事實上之處分權。蓋對於所有物事實上之處分權，僅為所有
    權之權能，非所有權本體，不生交付與否之問題，而最高法
    院67年度第2次民事庭總會決議旨在闡述讓與人將其讓與之
    違章建築交付受讓人後，受讓人對之有事實上之處分權。故
    在買受人受領交付而取得事實上處分權之情形，出賣之原始
    建築人始不得再以其不能登記為由，主張所有權原始取得。
    反之，如出賣人根本未交付違章建築予買受人時，買受人當
    然無法僅因訂立買賣契約而取得事實上之處分權，如該買賣
    契約嗣後又依法解除時，或取得其他抗辯事由 (如時效抗辯
    ) ，出賣人即非不得提起確認之訴。且此可從被繼承人陳育
    德在76年9月26日戶籍遷到淡水後，又於77年10月13日遷回
    八堵路9號，嗣於89年原告丙○○亦遷入該址後又遷出，另
    一原告己○○於92年亦遷入，可見系爭房屋一直由原告占有
    使用。
  (八)並聲明(一)先位聲明：確認原告就坐落於基隆市○○區○○路
    9號房屋之所有權存在。(二)備位聲明：(1)被告辛○○應給付
    原告新臺幣（下同）50萬元及自89年6月2日起至清償日止，
    按年息5％計算之利息；(2)願供擔保，請准宣告為假執行。
二、被告等則以下列各語置辯：
  (一)系爭房屋占用土地，分別屬於公路局之道路用地 (屬機關用
    地) 、前省有土地（承購需經省議會通過），及國有土地（
    需經過多項繁雜之手續完成後才可標或售），嗣經86年11月
    17日（86）府農水字第174605號函又被中央農委會列為山坡
    地，而為國土保育地，礙於法令限制，迄今尚無法承租或承
    購，被告辛○○無法履行契約，實係因不可歸責於被告之事
    由，被告辛○○自不負賠償之責。
  (二)原告等之被繼承人陳育德於77年8月10日向被告辛○○借款
    87,300元，約定於79年2月10日前分18期攤還完畢，然本金
    、遲延利息、違約金等迄今尚未清償，故如原告備位聲明獲
    得勝訴，被告辛○○就原告向其所借得之款項87,300元，主
    張抵銷。
  (三)再者，系爭合建契約已依第5條約定，經當事人更改為買賣
    契約，陳育德已將系爭房屋所有權相關資料移轉予被告辛○○，並已辦理稅籍變更登記及相關手續完成交付，即有移轉
    所有權之意思，且被告辛○○於合建契約簽訂後，即陸續按
    月給付被繼承人陳育德4,850元，足證各該款項為買賣系爭
    房屋之價款。又被告辛○○於取得系爭房屋所有權後，分別
    於90年4月6日贈與1/3應分予被告庚○○，並出賣其餘應有
    部分予訴外人王珮珮，92年1月6日訴外人王珮珮再將其應有
    部分移轉予被告庚○○，系爭房屋自為被告庚○○所有。
  (四)陳育德與被告辛○○簽訂系爭合建契約，理應將系爭房屋清
    空，交付與被告辛○○，否則如何興建房屋，此理甚明。另
    系爭合約第3點亦約明被繼承人陳育德應於77年12月1日前將
    系爭房屋全部騰空移交，如何能謂無交付房屋之情事。此外
    ，被繼承人陳育德於77年10月13日將戶口遷至台北縣淡水市
    ，此亦可證明被繼承人陳育德已將系爭房屋交付被告辛○○
    。另原告甲○○主張系爭房屋鑰匙係交付當地里長，此為有
    利於原告之事實，原告自應就何時交付、交付之地點與交付
    之原因負舉證之責。又被繼承人陳育德既與被告辛○○訂立
    合建契約，自應將房屋騰空交付，為何將房屋交付與無關之
    第三人，未免與事理不合。況被告辛○○於93年間將系爭房
    屋出租他人做廣告看板之用，若真如被告所稱，系爭房屋由
    里長保管，則何以不見任何異議?
  (五)並聲明：1.原告之訴及假執行之聲請均駁回。2.如受不利判
    決，願供擔保，請准予免為假執行。
三、經查：門牌號碼基隆市○○區○○路9號房屋為未保存登記
    建物，原始起造人為原告等之被繼承人陳育德，前揭房屋坐
    落之基地即基隆市○○區○○段582-2、487-1、486、480-5
    、483-3地號土地於77年間均為國有，原告等之被繼承人陳
    育德與被告辛○○於77年8月10日簽訂合建契約，約定由陳
    育德提供系房屋之「權利交乙方（即被告辛○○）向管理機
    關辦理承租及承購土地後興建房屋」，並將所興建房屋之第
    四層建物所有權移轉予陳育德，惟被告辛○○於陳育德將系
    爭房屋納稅義務人名義變更為辛○○後，迄未依約取得系爭
    建物坐落基地全部之所有權或租賃權，亦未興建房屋，陳育
    德乃於89年7月20日發函解除系爭合建契約等事實，為兩造
    所不爭執，並有合建契約書、存證信函等件影本在卷可稽，
    應堪信為真正。
四、按解釋意思表示，應探求當事人之真意，不得拘泥於所用之
    辭句，民法第98條定有明文。經查，系爭合建契約首先約定
    「茲甲方（即陳育德）現有門牌基隆市○○區○○路9號房
    屋佔用之國有土地，願意提供權利交乙方向管理機關辦理承
    租及承購土地後興建房屋... 」，第1條及第5條則分別約定
    ：「甲方（即陳育德）同意現有私用坐落過港段國有基地壹
    筆，面積約坪之地上房屋門牌基隆市○○區○○路9號移轉
    為乙方（即辛○○）名義由乙方逕向管理機關申辦承租及承
    購手續，辦理上開手續之一切費用由乙方全部負擔。」、「
    倘歸責於政府法令變更及不可抗力之因素在本約定立之日起
    一年內無法領得執照時，乙方得支付甲方新台幣伍拾萬元，
    作為買斷該房屋之價款。此時甲方不得再要求改配新建房屋
    或對乙方在有任何之索求」，此有系爭合建契約在卷可憑。
    觀諸系爭合建契約書前揭條文，參以被告辛○○於本院言詞
    辯論程序中自承：「簽約當時有約定原告的被繼承人要把房
    子清空交給我，因為如果要合建就要把房子拆掉。」（見本
    院95年8月3日言詞辯論筆錄），及證人即財政部國有財產局
    臺灣北區辦事處基隆分處人員乙○○之證言：「（問：如系
    爭土地為非公用財產之國有地，其承租或承購之資格為何？
    ）須為土地之現使用人，是否為現使用人，我們係依據其切
    結書、設籍及稅籍等資料認定... 」（見本院95年7月3日言
    詞辯論筆錄），足認被告辛○○與陳育德簽立契約之目的在
    取得系爭房屋坐落之國有土地之承租或承購權，其兩造間並
    無移轉系爭房屋所有權或事實上處分權之合意，而「移轉為
    乙方名義」係為使被告辛○○成為前揭國有土地形式上使用
    人以符合承租或承購資格，而為稅籍登記之變更，除於系爭
    契約第5條所定之條件成就，即被告辛○○於系爭合建契約
    簽訂日起一年內無法向主管機關領得建造執照時，得支付被
    繼承人陳育德500,000元作為買賣系爭房屋之價金而取得系
    爭房屋之事實上處分權之情形外，被告辛○○與原告被繼承
    人陳育德間就系爭房屋並無買賣契約存在。準此，被告等辯
    稱被繼承人陳育德已辦理稅籍變更登記等相關手續，而有移
    轉系爭房屋所有權之意思云云，即與事實有違，而非可採。
五、被告等雖又辯稱被告辛○○自77年8月10日簽立系爭契約時
    起18個月期間，每月均給付陳育德4,850元以作為買賣系爭
    房屋之價金，而依系爭契約第5條之約定取得系爭房屋所有
    權云云，惟查，系爭契約第5條所定之買賣價金為500,000元
    ，與被告辛○○辯稱其所給付87,300元，兩者金額差距甚大
    ，被告辛○○亦自承「（問：合建契約簽立一年後，無法取
    得建造執照，被告是否給付陳育德50萬元，作為買賣系爭房
    屋之價金？）除之前十八期四千八百五十元外，未再另給付
    陳育德款項。」，衡情若被告辛○○給付前揭款項予陳育德
    係為依系爭契約第5條約定取得系爭房屋之所有權或事實上
    處分權，要無可能於給付未及五分之一金額後即未再給付任
    何款項，況被告辛○○與陳育德於系爭合建契約訂定時，若
    已知悉辛○○無法於一年內取得建造執照，而由辛○○自簽
    約時起給付買賣系爭房屋之價金，則其等自無約定合建事宜
    之必要，可見被告辛○○支付之前揭款項並非買賣系爭房屋
    之價金。又被告等於94年10月25日之答辯狀內陳稱前揭
    87,300元係陳育德於77年8月10日向被告辛○○借貸之款項
    ，約定於79年2月10日前分18期攤還云云，亦與被告等上開
    所稱給付87,300元係為支付買賣價金之陳述不符，益證被告
    等前揭所辯不足採信。
六、綜上，本件原告等之被繼承人陳育德與被告辛○○簽訂系爭
    合建契約時，就系爭房屋並無買賣或其他移轉所有權之合意
    ，被告辛○○亦未依系爭契約第5條約定交付買受系爭房屋
    之價金予被繼承人陳育德以取得系爭房屋之所有權，從而，
    原告請求確認如附圖所示，坐落基隆市○○區○○段五八二
    之二、四八七之一、四八六、四八○之五、四八三之三地號
    土地，門牌號碼基隆市○○區○○路九號磚造平房，面積一
    二七點八平方公尺為原告所有，為有理由，應予准許。
七、本件原告先位之訴既為有理，則原告備位請求被告辛○○應
    給付原告500,000元及自89年6月2日起至清償日止，按年息5
    ％計算利息及願供擔保請准宣告假執行部分是否有理，即無
    再予審究之必要，併此敘明。
八、本件事實已臻明確，兩造其餘攻擊防禦方法及證據經予審酌
    ，於訴訟判決結果不生影響，爰不再逐一論述。
九、本件原告之訴為有理由，依民事訴訟法第78條，判決如主文
    。
中    華    民    國    95    年    12    月    29    日
                  基隆簡易庭法  官  姚貴美
以上正本係照原本作成。
對於本件判決如有不服，應於收受送達後20日內向本院提出上訴
書狀，上訴於本院合議庭，並按他造當事人之人數附具繕本。
中    華    民    國    95    年    12    月    29    日
                            書記官  江美琪


司法院資訊處製作；財團法人民間司法改革基金會備份。
